【裁判字號】    95,家上更(一),3
【裁判日期】    950725
【裁判案由】    給付生活費等
【裁判全文】
臺灣高等法院民事判決               95年度家上更（一）字第3號
上  訴  人  甲○○
訴訟代理人  蘇千祿  律師
上  訴  人  乙○○
訴訟代理人  游朝義  律師
上列當事人間請求離婚等事件，上訴人對於中華民國92年5 月21
日台灣台北地方法院89 年度婚字第322號第一審判決，各自提起
上訴，上訴人甲○○並為訴之追加，經最高法院發回更審，本院
於中華民國95年7月11日言詞辯論終結，判決如下：
    主  文
原判決關於命上訴人乙○○應給付上訴人甲○○新臺幣貳佰捌拾
柒萬玖仟陸佰陸拾肆元本息部分、及訴訟費用（除確定部分外）
之裁判廢棄。
前項廢棄部分，被上訴人甲○○在第一審之反訴駁回。
上訴人甲○○之上訴駁回。
上訴人甲○○追加之訴及假執行之聲請駁回。
第一、二審及發回前第三審（反訴部分）暨追加之訴訴訟費用（
除確定部分外），由上訴人甲○○負擔。
    事實及理由
一、本件上訴人甲○○於原審反訴主張：兩造於民國六十八年十
    一月十一日結婚，育有長女丙○○（○○年○月○日出生
    ）及長子丁○○（○○年○月○○日出生），被上訴人
    乙○○婚後多次對伊暴力相向，致伊受有不堪同居之虐待且
    被上訴人乙○○未給付家庭生活費用，爰依民法第一千零五
    十二條第一項第三款求為准兩造離婚、對於兩造所生未成年
    子女丁○○權利義務之行使負擔由伊任之、命被上訴人乙○
    ○給付非財產上損害新台幣（除載明美金外，下同）一百萬
    元及家庭生活費用三百四十七萬三千一百三十六元，並自反
    訴狀繕本送達翌日即八十九年十月六日起至清償日止，計付
    法定遲延利息之判決等語。
二、上訴人乙○○則以：兩造之所以無法維繫婚姻，上訴人亦可
    歸責，不得請求非財產上損害；伊於八十一年至八十五年間
    在國外任職，其間陸續匯款與上訴人及兒子之總金額足敷支
    付迄今之生活費，上訴人甲○○仍予請求，非屬有據；上訴
    人甲○○之現有財產高於上訴人，上訴人甲○○於原審追加
    請求剩餘財產之差額，亦屬無據等語，資為抗辯。
三、原審關於本訴部分，判命上訴人甲○○應給付上訴人乙○○
    125 萬元，駁回上訴人乙○○其餘之訴。關於反訴部分，原
    審判准反訴離婚，對於兩造所生未成年之子丁○○權利義務
    之行使或負擔由上訴人任之，命被上訴人乙○○給付上訴人
    三百六十七萬九千六百六十四元（包括非財產上損害八十萬
    元，此部分業經本院前審駁回乙○○之上訴而確定）及法定
    遲延利息，駁回上訴人其餘之反訴（離婚及子女監護部分因
    上訴人乙○○於本院前審撤回上訴，已告確定。本訴部分，
    本院前審已判決上訴人乙○○敗訴確定。反訴部分，本院前
    審判決駁回上訴人甲○○請求再給付慰撫金20萬元之上訴，
    及駁回上訴人甲○○就剩餘財產分配額追加之訴超過十八萬
    五千八百二十七元本息部分，經最高法院判決駁回甲○○此
    部分之上訴而確定。）兩造各就敗訴部分除確定部分外，於
    本審上訴：
  （一）上訴人甲○○上訴聲明，求為將原判決不利於上訴人部分廢
    棄。改判命被上訴人應再給付上訴人59萬3472元及自89年年
    10月6日起至清償日止，按年息百分之5計算之利息。並於本
    院為追加之訴 ，請求被上訴人應給付上訴人374萬8374元及
    自93年5月13日起至清償日止，按年息百分之5計算之利息。
    上開請求上訴人並願供擔保請准宣告假執行。關於上訴人乙
    ○○之上訴部分，則請求駁回其上訴。其除引用原審及本院
    前審之陳述外，補陳略以：
    1.民國85年至民國93年平均每人每年之經常性支出及消費性
      支出，仍有「區城不同之標準」，即上訴人居住於「台北
      市大安區」，則「台北市大安區之經常性支出及消費性支
      出」與「台北市消費性支出及經常性支出」仍有不同，上
      訴人依法向台北市政府主計處申請「台北市大安區平均每
      戶及每人經常性支出及消費性支出統計表」，重新試算家
      庭生活費用如下：
      （1）「台北市大安區平均每人每年經常性支出金額」：
        85年3月15日至89年3月15日，上訴人家庭生活費用依現
        今「台北市大安區平均每人每年經常性支出金額」計算
        出之金額為465萬4881元。
        89年3月16日至93年2月11日，家庭生活費用依現今「台
        北市大安區平均每人每年經常性支出金額」計算出金額
        為418萬2381元。
      （2）「台北市大安區平均每人每年消費性支出金額」：
        85年3月15日至89年3月15日，家庭生活費用依現今「台
        北市大安區平均每人每年消費性支出金額」計算出金額
        為362萬3362元。
        89年3月16日至93年2月11日，家庭生活費用依現今「台
        北市大安區平均每人每年消費性支出金額」計算出金額
        為321萬9986元。
      （3）由上可知，無論依原審及前審以消費性支出及必要費用
        為範圍，或今以台北市大安區消費性支出之金額皆大於
        原審及前審請求之金額，今上訴人仍暫以原審及前審之
        請求金額為準，但由上述比較內容得知上訴人原審及前
        審所請求之家庭生活費用仍屬偏低。
    2.家庭生活費用究竟應由何人負擔：
      （1）家庭生活費用依修正前民法第1026條規定：「家庭生活
        費用，夫無支付能力時，由妻就其財產之全部負擔之」
        ，明定除夫無支付能力外，即應由夫負擔，又最高法院
        84年台上字第1715號民事判決並認為「所謂家庭生活費
        用，應包含妻之生活費、子女之養育費及醫藥費、娛樂
        費等一切家計所需。依夫妻法定財產制，除夫無支付能
        力，始由妻負擔外，以由夫負擔為原則，如妻有正當理
        由與夫分居時，仍由夫負擔」本事件被上訴人乙○○依
        其薪資所得並非無支付能力之存在，依前述民法規定及
        判例見解即應由被上訴人乙○○負擔生活費用。
      （2）最高法院33年上字第6852號判例明示夫妻如未以契約訂
        立夫妻財產制，依民法第1005條、第1026條規定，夫於
        家庭生活費用有支付能力時，除妻有不得支付法律上原
        因外，應由夫就其財產負擔之。本事件被上訴人乙○○
        至今並未舉證兩造聯合財產由上訴人甲○○管理，並於
        原審筆錄記載雙方並未約定管理方式，且被上訴人乙○
        ○從民國83年起皆有「利息所得」自行管理及處分，且
        優惠存款本金及利息亦為被上訴人乙○○所提領，實無
        所謂上訴人甲○○管理聯合財產問題之存在，再加上被
        上訴人乙○○年收入2 百多萬元及其他利息等收入，實
        有支付家庭生活費用之能力，依前判例自應由被上訴人
        乙○○負擔家庭生活費用。
      （3）被上訴人乙○○於鈞院先主張上訴人有管理財產權應負
        家庭生活費用，後又變更主張妻財產由夫管理，上訴人
        之年收入應由被上訴人管理已支付家庭生活費用，此變
        更主張顯與法律規定違背，依其所提出修正前民法第
        1019條但書明示收取之孳息於支付家庭生活費用後如有
        剩餘，其所有權仍屬於妻，本事件上訴人年所得並非但
        書所指之孳息，且被上訴人出國在外且電匯生活費回國
        ，根本無前述第1019條之適用。
    3.家庭生活費用究竟適用消費性支出或經常性支出：
      （1）最高法院84年台上字第1715號民事判決明示「所謂家庭
        生活費用，應包含妻之生活費、子女之養育費及醫藥費
        、娛樂費等一切家計所需。依夫妻法定財產制，除夫無
        支付能力，始由妻負擔外，以由夫負擔為原則，如妻有
        正當理由與夫分居時，仍由夫負擔」，此家庭生活費用
        竟包括醫藥費及娛樂費，明顯表明以經常性支出為依據
        ，被上訴人乙○○主張以消費性支出為依據即有問題。
      （2）原審及前審對於消費性支出以外之非消費性必要費用如
        修繕房屋、補習費等皆包括在內，再加上台北市生活水
        準較高所支出之生活費用項目較多（上訴人居住大安區
        實應以台北市大安區為準），若以消費性支出為家庭生
        活費用支出應屬過低，因此，應以台北市大安區經常性
        支出為準較為合理，倘若鈞院認為消費性支出為準，亦
        應以台北市大安區之消費性支出加上原審及前審認定之
        必要費用為準較為合理。
    4.被上訴人電匯美金筆數問題：
      （1）上訴人原審即具狀否認有兩筆電匯美金並非匯入上訴人
        甲○○帳號，且原審卷第297頁花旗銀行亦回函說明二
        內容證明該兩筆電匯款項之帳戶並非客戶甲○○所有，
        因此被上訴人乙○○此兩筆電匯款即應扣除。
      （2）被上訴人乙○○於原審卷第289頁第2大點第1小點即自
        承「原告於二月初赴○○，行前向單位預支3、4、5、6
        月薪俸，用以購車及支付房租」，則被上訴人乙○○出
        國尚須預支數個月之薪俸以購車及支付房租，又何能於
        同年4月及6月，分別自○○匯款美金1萬6000元及1萬
        2000元予上訴人甲○○？
      （3）再者，就被上訴人乙○○於原審所呈之水匯單據，該兩
        筆款項係匯入帳號「0000000000」，並非上訴人甲○○
        於花旗銀行所有之「00000000」帳戶，且上訴人甲○○
        亦確無收到該2筆美金匯款。此亦有原審卷第297頁即花
        旗銀行台北分行於91年10月25日函覆查報之聲明證實可
        稽：「查本行客戶甲○○於本行設有兩個存款帳戶：
        00000000美金活存帳戶；0000000000新台幣活存帳戶；
        另0000000000本行無此存款帳戶。」此已足證上訴人甲
        ○○確實並無收到該2筆美金匯款。
      （4）又被上訴人乙○○於民國85年11月29日，自花旗銀行上
        訴人甲○○帳戶，提領從○○匯回之1萬5000 元美金，
        並於台灣銀行敦化分行兌換41萬1900元後取走，此筆電
        匯款項應予扣除而非家庭生活費用。
      （5）又關於被上訴人乙○○回國前電匯美金之時間及間隔，
        被上訴人主張從81年至85年皆有電匯家庭生活費用於上
        訴人支付家用，此從被上訴人原審舉出電匯筆數及時間
        （其中3筆有爭執），每年平均電匯3次左右，但並未限
        定使用目的及數額，且每年皆有分期電匯，顯見被上訴
        人係將電匯款項，交由上訴人作為家用等支出且未限制
        使用目的範圍及數額。因此原審認定被上訴人81年至85
        年所電匯美金款項，全部作為家庭生活費用支出應為可
        採。更何況電匯款項中有關420萬元房貸部分 ，係為被
        上訴人投資股票失利應予扣除，實際上被上訴人81年至
        85 年電匯家用款項僅為「705萬8220元－420萬元＝285
        萬8220元」，其餘皆為上訴人所支出，被上訴人所電匯
        之款項根本不足支付81年至85年生活費。
    5.美金匯率問題：就美金電匯部分，被上訴人主張原審雙方
      協議以28.5台幣兌換1美金， 並依民事訴訟法第270條之1
      第1項第3款及第3項主張應受拘束，但依民事訴訟法第270
      條之1第3項但書規定：「但經兩造同意變更，或因不可歸
      責於當事人之事由或依其他情形協議顯失公平者，不在此
      限」，原審依協議美金匯率概算金額為「886萬5000 元」
      （此筆數仍有爭執），但依真實美金匯率變動概算金額為
      「705萬8220元」，價差竟達180萬元多 ，依民訴法第270
      之1第3項但書規定顯失公平，原審協議應無拘束力，而應
      以上訴人所呈行政機關明定之81年度至85年度美金匯率表
      為準，足證原審概算與本事件事實匯款金額有所不符，且
      上訴審係為事實重審，實可具狀更正並請求重新計算，並
      應以事實真正為準。
    6.房屋貸款420 萬元及利息部分是否列入家庭生活費用或係
      被上訴人投資股票失利：
      （1）此420 萬元係被上訴人欲投入股市而要求上訴人抵押借
        款供其操作股票，並以被上訴人乙○○從○○匯款清償
        該筆借款。此部分可從原審判決理由書第41頁第9 行起
        至第21行明示該股票債務係為被上訴人乙○○投資股市
        失利所致。依修正前民法第1023條第2 項由被上訴人乙
        ○○負清償之責，並應由其○○匯款中扣除。此部分又
        有被上訴人乙○○之原審被證七書信內容指示上訴人：
        「股票短期內由於政府態度，可能不會有起色，是否考
        慮再還一部分錢（指賣出股票償還貸款利息）」及原審
        第117 頁書狀：「上述房地係登記在被告名下，若非被
        告之要求及指示，『原告如何能辦理貸款買賣股票』，
        何況係以被告名義開立證券帳戶」、「直至八十一年二
        月仍有三百萬元貸款債務，此即原告於八十一年間再請
        調赴○○工作的原因（因有較高之薪資加給）」，由此
        再再顯示抵押借款投資股票失利者係為被上訴人，而非
        上訴人，因此此420 萬元應為被上訴人之個人債務，應
        由被上訴人匯款中扣除。
      （2）原審判決第41頁第9行：反訴被告自陳至81年2月間，其
        仍有股票貸款債務新台幣三百萬元，該筆債務為反訴被
        告於婚姻關係存續中所負之債務，要屬無疑，自應由反
        訴被告負清償之責，此觀之91年 6月26日修訂前民法第
        1023條第 2款規定自明，且系爭債務於反訴被告85年3
        月間自○○回國時已經清償，亦為兩造所不爭執，反訴
        原告主張其以反訴被告自○○之匯款清償該筆債務，為
        真實且無不當。雖反訴被告抗辯系爭債務之發生係其應
        反訴原告指示，至銀行辦理貸款5百萬元，於股市正值1
        萬2000點之高點時投入股市，因此虧損甚巨，惟系爭貸
        款係反訴被告親至銀行辦理，反訴原告另有股票帳戶，
        若係反訴原告自己要辦理，其自行前往銀行辦理即可，
        何須待反訴被告回國並由反訴被告為之，反訴被告所辯
        不合情理，堪信係爭股票債務係反訴被告投資股市失利
        所致。
      （3）反訴被告自認：於民國77年奉調回國後確曾至銀行辦理
        貸款投入股市云云，惟辯稱係「被告要求及指示」，並
        否認於○○期間匯予反訴原告之款項用於償還該筆貸款
        。惟反訴被告為獨立之人格者，應勇於為自己之行為負
        責。倘若其貸款投入股市，係因反訴原告要求，則系爭
        房地為反訴原告所有，自可於反訴被告返國前即可自行
        辦理貸款投入股市，又何必待其返國後才要求及指示？
        而反訴被告於○○時，又何必以答辯暨反訴狀證物七指
        示反訴原告賣出股票？足見其所辯不實在。
      （4）由上可知，被上訴人以前所述理由明示確實為其投資股
        票失利，竟誣指係上訴人投資，並故意隱瞞被上訴人係
        為外交人員及○○○○局人員之身分當時於79年間起因
        前述敏感雙重身分不方便以自己名義買賣股票，再比對
        被上訴人書信及書狀內容，再再明示被上訴人確實有投
        資股票失利420萬元之事實存在。
    7.房屋修膳費用105萬元是否列入家庭生活費用：
      （1）依被上訴人於上訴理由三狀中承認︰「按一般家庭關於
        非消費支出項目固包括房屋貸款及房屋修繕費用在內，
        但上開項目並非即應由家庭生活費用中支付，蓋其僅屬
        一般家庭支出經統計後所列舉之項目，至於各列舉項目
        之費用究應由何人支付則屬法律上權義歸屬之問題，自
        應悉依相關法令之規定，要無將之均視為須由家庭生活
        費用支出者。」，亦即房屋修繕費用由被上訴人並不爭
        執為一般家庭非消費性支出項目，既為一般家庭生活所
        必要之修繕，即使為非消費性支出亦應由家庭生活費用
        內所支出，否則房屋未修繕而無法使用時，家人如何居
        住，因此房屋修繕亦應由家庭生活費用所支出。
      （2）被上訴人主張依修正前民法第1024條第2 款規定係為妻
        於婚姻關係存續中所負之債務應由妻負清償之責，實無
        理由，因房屋修繕費用係為全家人共同生活之必要費用
        ，並非妻之債務。更者，上訴人及兩造子女，甚至包括
        被上訴人皆居住或居住過該房屋，因此房屋修繕費係為
        家庭生活居住之必要費用，自應屬於家庭生活費用支出
        之範圍內。
  （二）上訴人乙○○上訴聲明：求為將原判決命其應給付被上訴人
    287萬9664元（3,679,664－確定金額800,000＝2,879,664）
    及自民國89年10月6日起至清償日止，按年息百分之5計算之
    利息部分廢棄。並駁回被上訴人在第一審之訴駁回。答辯聲
    明：求為駁回上訴及反訴追加之訴。其引用原審及本院前審
    之陳述外，補陳略以：
    1.就第三審發回意旨之陳述：
      （1）上訴人乙○○從未買賣股票，且系爭銀行貸款之借款人
        乃被上訴人甲○○，並非上訴人乙○○用以買賣股票，
        故此部分事實，被上訴人甲○○既未舉證以實其說，其
        所述自不足採。從而 ，上訴人乙○○電匯此部分420萬
        元之款項，確係作為家庭費用。故系爭420 萬銀行貸款
        之借款人既係被上訴人甲○○，且銀行亦系將該筆款項
        撥入被上訴人甲○○之戶頭，而系爭股票買賣又係以甲
        ○○之股票帳戶為之，且上訴人乙○○無論於當時之家
        書或口頭上亦未為指示甲○○買進或賣出何檔股票，足
        見以銀行貸款投入股市者確為被上訴人甲○○，甚明。
        至於被上訴人指係上訴人乙○○以銀行貸款投入股市云
        云；並未舉證該筆銀行貸款如何流入乙○○之帳戶或如
        何交付予乙○○；亦未舉證其股票帳戶內之股票如何因
        交割後，款項流入乙○○處，故被上訴人甲○○上開所
        辯實不足採。
      （2）縱認依原審書狀及家書內容，乙○○果有以美金匯款清
        償該銀行貸款本息之意，亦係本於其為系爭銀行貸款之
        連帶保證人之地位而為清償，對甲○○為系爭銀行貸款
        之主債務人之事實並未改變，依民法第749 條之規定，
        上訴人乙○○以美金匯款清償系爭420 萬元銀行貸款本
        息後，對被上訴人甲○○即取得該420 萬元之債權，自
        得對甲○○於本件反訴請求家庭生活費用為抵銷。此另
        觀依修法前民法第1027條或現行民法第1023條規定，亦
        同此意旨。
      （3）原審判決認定81年至85年以消費性支出加計牙齒矯正費
        等非消費性支出，並於85年至89年改以經常性支出計算
        應為不當，應依上訴人乙○○於95年6 月19日所提陳狀
        狀陳證一「台北市家庭收支報告」影本，其中所列載之
        「現金」部分之「消費支出金額」計算，方屬合理。蓋
        所謂消費性支出，已包括飲食、教育、娛樂、衣著、房
        租、水電、燃料、家具及設備、醫療、保健、運輸、通
        訊等，均已涵蓋一般家庭之各項家庭生活費用。
      （4）參照最高法院50年台上字第2737號判例：「夫妻法定財
        產制關於家庭生活費用，除夫無支付能力時，由妻就其
        財產之全部負擔外，以由夫負擔為原則，如妻有正當理
        由而與夫分居時，夫仍應負擔妻之生活費用即家庭生活
        費用，此與法定扶養義務不同。」之意旨之反面解釋，
        本件上訴人乙○○別居係應被上訴人甲○○之要求，故
        本件被上訴人甲○○並無正當理由與上訴人乙○○別居
        ，揆諸上開最高法院判例意旨，上訴人乙○○自不負擔
        此段別居期間之家庭生活費用。
    2.本件雙方爭點：
      （1）家庭生活費用究竟應由何人負擔：
      本件上訴人於81年至85年間陸續自國外匯款美金30萬
        9000元（折合台幣約880萬6500元） 至被上訴人帳戶，
        既為雙方所不爭執（縱被上訴人甲○○就匯率換算有爭
        執亦不足採，蓋匯率部分既經雙方於原審協議，即不得
        再於上訴審為爭執），且被上訴人又係高中○○老師，
        其年收入又達90餘萬元，按依修正前民法第1019條規定
        ：「夫對於妻之原有財產，有使用、收益之權。但收取
        之孳息於支付家庭生活費用及聯合財產管理費用後，如
        有剩餘，其所有權仍歸屬於妻。」，則若果兩造婚後所
        生財產由上訴人管理，上訴人焉需為上開匯款，而被上
        訴人上開年收入90餘萬元款項又焉能自己管理使用，是
        兩造婚後所生財產確係由被上訴人管理，從而依修正前
        民法第1018條第2 項、第1026條之規定，系爭家庭生活
        費用應由被上訴人負擔。
      退步言，縱認系爭家庭生活費用應由上訴人負擔，然被
        上訴人甲○○反訴請求給付家庭生活費用亦無理由，按
        依前述修正前民法第1016條、第1018條第1 項及第1019
        條之規定，可知夫妻於結婚時所有之財產及於婚姻關係
        存續中所取得之財產，原則上由夫管理，夫對於妻之原
        有財產尚有使用、收益之權，夫並以聯合財產支付家庭
        生活費用。兩造均有正當職業及固定收入，依上開規定
        ，兩造結婚時所有之財產及於婚姻關係存續中所取得之
        財產，均由上訴人乙○○管理，並用以支付家庭生活費
        用，惟被上訴人甲○○並未將其收入所得（於原審自承
        其擔任教師薪資年收入達90餘萬）交由上訴人乙○○管
        理、使用及收益，祇單方面要求上訴人乙○○給付家庭
        生活費用，而自己不予任何協力，與男女平權之立法理
        念不合，是被上訴人甲○○反訴請求給付家庭生活費用
        ，要無足採。
      （2）美金匯率問題：關於美金匯率之計算既經雙方於原審協
        議以28.5台幣兌換1 美金，則依前述法文之規定自應拘
        束雙方當事人。從而被告卻於鈞院前審92年10月15日上
        訴理由狀，主張改依所提上證六之美金匯率表影本換算
        云云，即非可採。
      （3）美金電匯筆數問題：
        依上訴人於原審所提原證一之上訴人81年至85年間於約
        旦花旗銀行匯款予被上訴人之匯款單所示，受款人確均
        為被上訴人甲○○。且被上訴人甲○○位於美商花旗銀
        行台北分行之美金活存帳戶之帳號原確為000000
        0000，僅嗣後經其變更並要求上訴人轉匯0000
        0000帳號。而又因美商花旗銀行台北分行於87年6
        月15日起電腦更換新系統，致本件相關資料查詢困難，
        惟仍可以人工方式查詢。詎被上訴人竟據此否認有收受
        其中兩筆匯款事實，為此懇請鈞院再函詢美商花旗銀行
        台北分行以釐真相。且於原審言詞辯論時，被上訴人之
        訴訟代理人確曾當庭表示對收到美金匯款30萬9000元之
        事實不爭執。則被上訴人就收到美金匯款30萬9000元之
        事實，既經其於原審積極的表示不爭執而為自認，則應
        受其拘束，自無於鈞院再為爭執之理。
      （4）房屋貸款及利息420 萬元部分是否列入家庭生活費用或
        係被上訴人投資股票失利：
      被上訴人甲○○雖抗辯此420 萬元係上訴人乙○○欲投
        入股市而要求被上訴人甲○○抵押借款供其操作股票云
        云。惟查系爭貸款之借款人為被上訴人甲○○，已如前
        述，且該筆款項又係經貸款銀行撥入其帳戶使用，則被
        上訴人甲○○因向銀行借貸而受有該筆貸款金額應堪認
        定。其雖辯稱遭上訴人乙○○挪用購買股票，實屬附限
        制自認，依舉證責任分配之原則，自應由被上訴人甲○
        ○就上訴人乙○○取得該筆貸款金額之事實及投入股市
        購買股票之事實負舉證之責。
      被上訴人於95年6 月19日爭點整理說明（二）狀中卻僅截取
        上訴人於原審書狀之片段，並扭曲原審判決之內容，而
        認前述銀行貸款係上訴人辦理及買賣股票云云，顯屬無
        稽。上訴人乙○○畢生迄今從未買賣股票，且並未開立
        證券證戶。至於被上訴人甲○○就上訴人乙○○原審民
        事準備狀和原審被證書信內容等所為之舉證，均係斷章
        取義而扭曲原意，實無足採。
      （5）房屋修膳費用105萬元是否列入家庭生活費用：
      原審判決於認定85年2月16日起至89年3月15日止之家庭
        生活費用數額時，又將系爭房屋之兩筆裝修費用分別為
        150萬元及11萬元列入 。然此部分費用如前所述，依修
        法前民法第1024條第2 款之規定，應由妻即被上訴人負
        擔，是原審判決此部分認定亦顯有違誤（蓋依消費性支
        出計算，其項目即包括房租在內，殊無再加計房屋修繕
        費用之理）。從而上訴人於86年11月18日、12月13日、
        87年1 月21日分別匯款美金1萬9180元、1萬8468元及
        19807 元（合計美金38275元）實係給付家庭生活費用
        而非修繕貸款，甚明。
      又上訴人乙○○曾於87年7月24日匯款105萬元予被上訴
        人甲○○，此可函查被上訴人花旗銀行0000000000號帳
        戶即明。而被上訴人固不否認有收受該105 萬元之匯款
        ，惟卻辯稱係其向上訴人之友人之借款而由上訴人轉交
        云云。按被上訴人所為上開「附限制之自認」應由被上
        訴人就限制之事實負舉證責任。然查被上訴人僅提出上
        訴人草擬之借據手稿、被上訴人具名之借據及本票為證
        ，而對所謂上訴人之友人為何人？還款之資金流程？及
        取回之借據及本票何以無貸款人簽收之字樣？均無法證
        明，則被上訴人是否果有所述借款之情，即非無疑。
      （6）家庭生活費用究竟適用消費性支出或經常性支出：
        原審判決計算兩造家庭於85年3月16日起至89年3月15日
        止之家庭生活費用，係將非消費性支出及消費性支出合
        計為經常性支出而為認定；惟查家庭生活費用之計算實
        應以消費性支出為計算標準，不應加計非消費性支出，
        蓋原審判決所認定之非消費性支出，諸如兩造之保險費
        、子女補習才藝費等，均非實際上家庭生活之必要支出
        ，故原審判決於計算家庭生活費用時，將非消費性支出
        亦予計入，實有違誤。
四、本件上訴人甲○○主張：兩造於民國六十八年十一月十一日
    結婚，育有長女丙○○（○○年○月○日出生）及長子丁
    ○○（○○年○月○○日出生），被上訴人乙○○婚後
    多次對伊暴力相向，致伊受有不堪同居之虐待，業經其於原
    審以反訴請求判准兩造離婚，且關於離婚及子女監護部分，
    被上訴人乙○○於本院前審撤回上訴，並已告確定；關於慰
    撫金及賸餘財產分配額部分，經第三審駁回甲○○之上訴已
    確定等情，為兩造所不爭。而上訴人甲○○主張乙○○自85
    年3月16日起即未再給付生活費，以85年、86年、87年、88
    年、89年台北市家庭收支概況調查報告，平均每人每年依序
    為289,428元、293,448元、319,853元、333,192元、
    345,810 元，乙○○應給付甲○○母子之生活費至89年 3月
    15日止為3,757,098元 (追加283, 962元)，另應再給付89年
    3月16日起至93年2月12日 (乙○○就離婚之訴撤回上訴之日
    )之生活費3,464, 412元；乙○○則以 ：甲○○自乙○○因
    公駐外，每年收受乙○○匯入其帳戶合計有309,00 0元美金
    ，折計新臺幣亦高達8,806,500元 ，已足夠支付迄今之生活
    費等語為抗辯。故本件所應審酌者，為上訴人甲○○請求被
    上訴人給付自85年 3月16日起至89年 3月15日止之生活費用
    3,757,098元；及自89年 3月16日起至93年2月12日止之生活
    費用3,464,412元，應否准許？茲分述於次：
  （一）按夫妻法定財產制關於家庭生活費用，除夫無支付能力時，
    由妻就其財產之全部負擔外，以由夫負擔為原則，如妻有正
    當理由而與夫分居時，夫仍應負擔妻之生活費用即家庭生活
    費用，此與法定扶養義務不同（最高法院50年台上字第2737
    號判例參照）。故依法定夫妻財產制，家庭生活費用以夫負
    擔為原則，夫無支付能力時，始由妻負擔，是則上訴人甲○
    ○縱有收入，其生活費用仍應由被上訴人乙○○負擔。兩造
    既未約定財產制（見原審卷第383 頁筆錄），揆諸上開說明
    ，上訴人甲○○請求被上訴人乙○○負擔，即非無據。
  （二）次按91年 6月26日總統令修正公佈民法親屬編前之民法第
    1026條所規定家庭生活費用，夫無支付能力時，由妻就其財
    產之全部負擔之。所謂之家庭生活費用，包括一切家計所需
    之費用，舉凡購買食品、衣物、日常生活用品等費用、房屋
    修繕費、傭人之薪資、醫療費、交通費等均屬之。本件上訴
    人甲○○主張依台北市政府主計處「台北市大安區平均每戶
    及每人經常性支出及消費性支出統計表」，分別計算家庭生
    活費用如下，有台北市主計處函及附表可稽（見本院卷第
    108-112頁），核屬可取：
    （1）「台北市大安區平均每人每年經常性支出金額」：
      85年3月15日至89年3月15日，上訴人家庭生活費用依現今
      「台北市大安區平均每人每年經常性支出金額」計算出之
      金額為465萬4881元。89年 3月16日至93年2月11日，家庭
      生活費用依現今「台北市大安區平均每人每年經常性支出
      金額」計算出金額為418萬2381元。
    （2）「台北市大安區平均每人每年消費性支出金額」：
      85年3月15日至89年3月15日，家庭生活費用依「台北市大
      安區平均每人每年消費性支出金額」計算出金額為362 萬
      3362元。89年3月16日至93年2月11日，家庭生活費用依現
      今「台北市大安區平均每人每年消費性支出金額」計算出
      金額為321萬9986元。
    惟按家庭生活費用，係以維持家庭成員生活，所必要之消費
    性支出費用，至於經常性之支出，則與家庭生活非有必然之
    關係，是上訴人甲○○請求被上訴人乙○○負擔每月之生活
    費用，自應以按消費性支出為請求之標準為適當。上訴人甲
    ○○主張按經常性支出金額計算其生活費用，尚非可取。從
    而，上訴人甲○○得請求85年3月15日至89年3月15日之家庭
    生活費用為362萬3362元。89年 3月16日至93年2月11日之家
    庭生活費用為321萬9986元 ，即非無據；逾此部分之請求，
    即非可採。而所謂消費性支出，已包括食、衣、住、行、育
    、樂及醫藥等費用在內，上訴人甲○○另主張個別項目之牙
    齒矯正費、鋼琴、房屋稅、所得稅、房屋修繕費等，亦無可
    取。
  （三）本件被上訴人即上訴人乙○○抗辯，其自81年至85年間，由
    國外陸續匯回甲○○之帳戶計美金309,000元 ，已足夠其生
    活費用等語。查兩造對於乙○○自81年至85年間，由國外陸
    續匯回甲○○之帳戶計美金309,000元，兩造同意匯率按28.
    5 兌一美元計算（見原審卷第383頁），折計新臺幣8,806,
    500元之事實， 於原審為爭點整理時，為不爭執之事項（見
    原審卷第364頁） ，應堪信為真實。甲○○於本院再為爭執
    ，要非可採。從而，乙○○抗辯其自81年至85年間共交付甲
    ○○8,806,500 元，已足夠支付家庭生活費用（8,806,500
    －3,623,362－3,219,986＝1,963,152） 等語，足堪採信。
    是甲○○主張乙○○上應再支付其母子三人之家庭生活費用
    ，於法顯非有據。不應准許。
  （四）雖上訴人甲○○主張有關被上訴人乙○○電匯款項中之四百
    二十萬元，乃被上訴人乙○○為購買股票用以繳納貸款之金
    額，不得計入家庭生活費用開銷等語。惟查所有股票除其中
    之中興商業銀行股份有限公司外，均為上訴人甲○○本人名
    義，有財政部台北市國稅局87年度綜合所得稅核定通知書可
    稽（見原審卷第291-296頁） 。且被上訴人乙○○時在國外
    又係軍職，為上訴人甲○○所不爭，縱使上訴人甲○○有以
    被上訴人乙○○之其中四百二十萬元，則無論購買股票或用
    以繳納貸款等情，其所有之購買股票或繳納貸款之資料，必
    均為上訴人甲○○所持有，惟上訴人甲○○迄未舉證以實其
    說，自非可取。
五、綜上所述，被上訴人即上訴人乙○○之抗辯為可採。上訴人
    甲○○之主張，為無可取。從而，上訴人甲○○本於修正前
    民法第1026條規定，請求被上訴人乙○○給付上訴人甲○○
    生活費用7,221,510元（一審判准2,879,664＋駁回上訴
    593,472＋追加283,962＋追加3,464,412＝7,221,510元），
    為無理由，不應准許。原法院所命乙○○應給付甲○○
    2,879,664元本息之判決， 即有未恰，乙○○上訴意旨，指
    摘原法院此部分之判決不當，求予廢棄，非無理由，應由本
    院予以廢棄更為判決如主文第二項所示；原審就上訴人甲○
    ○請求被上訴人乙○○給付生活費用593,472元部分 ，為上
    訴人甲○○敗訴之判決，並駁回其此部分假執行之聲請，並
    無違誤，上訴人甲○○上訴意旨，指摘原判決此部分不當，
    求為廢棄改判，為無理由，應予駁回。至於上訴人甲○○於
    本院所為追加之訴，請求被上訴人乙○○給付生活費用
    3,748,374元（283,962＋3,464,412＝3,748,374元），亦無
    理由，應予駁回。再其追加之訴既經駁回，其假執行之聲請
    已失所附麗，應併予駁回。
六、本件事證已臻明確，兩造其餘之陳述及攻擊防禦方法，經審
    酌核與判決結果不生影響，不再一一論述，併予敘明。
據上論結，本件乙○○之上訴為有理由；甲○○之上訴及追加之
訴，為無理由，依民事訴訟法第450條、第449條第1項、第78 條
，判決如主文。
中    華    民    國    95    年    7     月    25    日
                  民事第八庭
                      審判長法  官  吳景源
                            法  官  滕允潔
                            法  官  連正義
正本係照原本作成。
如不服本判決，應於收受送達後20日內向本院提出上訴書狀，其
未表明上訴理由者，應於提出上訴後20日內向本院補提理由書狀
（均須按他造當事人之人數附繕本）上訴時應提出委任律師或具
有律師資格之人之委任狀；委任有律師資格者，另應附具律師資
格證書及釋明委任人與受任人有民事訴訟法第466條之一第一項
但書或第二項（詳附註）所定關係之釋明文書影本。
中    華    民    國    95    年    7     月    26    日
                            書記官  張永中
附註：
民事訴訟法第四百六十六條之一（第一項、第二項）：
對於第二審判決上訴，上訴人應委任律師為訴訟代理人。但上訴
人或其他法定代理人具有律師資格者，不在此限。
上訴人之配偶、三親等內之血親、二親等內之姻親，或上訴人為
法人、中央或地方機關時，其所屬專任人員具有律師資格並經法
院認為適當者，亦得為第三審訴訟代理人。






司法院資訊處製作；財團法人民間司法改革基金會備份。
